【裁判字號】    98,交上訴,162
【裁判日期】    990125
【裁判案由】    公共危險
【裁判全文】
臺灣高等法院刑事判決               98年度交上訴字第162號
上  訴  人  臺灣板橋地方法院檢察署檢察官
上  訴  人
即  被  告  乙○○
選任辯護人  陳正旻  律師
上列上訴人因被告公共危險案件，不服臺灣板橋地方法院96年度
交訴字第147號，中華民國98年4月22日第一審判決（起訴案號：
臺灣板橋地方法院檢察署94年度偵字第19433號），提起上訴，
本院判決如下：
    主  文
上訴駁回。
    事  實
一、乙○○民國94年11月5日中午12時50分許，駕駛車牌號碼Q4
    -570號營業大貨車，沿臺北縣板橋市○○道路由南往北方向
    行駛，行經環河道路第261號燈桿前路段時，適有余政瑋騎
    乘車牌號碼L3U-953號重型機車，同向行駛於乙○○上開營
    業大貨車後方，因余政瑋欲超越該營業大貨車，乃加速駛至
    該營業大貨車右側，欲自右側超車，惟余政瑋於超車過程中
    ，機車左側把手、後照鏡因不明原因擦撞該營業大貨車車身
    右側之防捲入護欄，機車車身失控彈起，再墜落地面，余政
    瑋亦倒地，受有多處鈍挫傷、骨折、肝破裂出血等傷害，經
    送往亞東紀念醫院急救（到院時已無生命徵象），仍於同日
    下午4時15分許宣告急救無效死亡（乙○○所涉業務過失致
    人於死罪嫌，另案由檢察官偵查中）；乙○○發覺車身右後
    方傳來機車彈起、墜地等聲響，經由觀看右後視鏡，已知悉
    其所駕駛之營業大貨車與余政瑋之機車發生交通事故，余政
    瑋並倒臥地面，詎乙○○明知其已駕車肇事，竟基於肇事逃
    逸之犯意，未停車對余政瑋施以救護，亦未報警處理，即駕
    車逕行離去。嗣因有機車騎士申又仁適亦騎車同向行駛於余
    政瑋機車後方，當場目睹上開事故發生之經過，申又仁本欲
    騎車追趕乙○○，惟因追趕途中與其他汽車發生擦撞，致未
    追上乙○○；經申又仁報警處理，並經警方依申又仁所陳述
    追趕該肇事營業大貨車之路線，調取沿路所設置之路口監視
    器比對後，始知悉該肇事營業大貨車之車牌號碼為Q4-570號
    ，而循線偵得上情。
二、案經余政瑋之父甲○○訴由臺北縣政府警察板橋分局報請臺
    灣板橋地方法院檢察署檢察官偵查起訴。
    理  由
壹、程序部分
    按被告以外之人於審判外之言詞或書面陳述，除法律有規定
    者外，不得作為證據；又被告以外之人於審判外之陳述，雖
    不符第159條之1至第159條之4之規定，但經當事人於審判程
    序同意作為證據，法院審酌該言詞陳述或書面陳述作成時之
    情況，認為適當者，亦得為證據；當事人、代理人或辯護人
    於法院調查證據時，知有第159條第1項不得為證據之情形，
    而未於言詞辯論終結前聲明異議者，視為有前項之同意，刑
    事訴訟法第159條第1項、第159條之5規定甚明。經查，本判
    決後開所引用之各該被告以外之人於審判外之陳述（包括書
    面陳述），雖屬傳聞證據，惟業經被告乙○○、辯護人及檢
    察官於本院審理時表示無意見而不予爭執，且迄至言詞辯論
    終結前亦均未聲明異議，本院審酌上開證據資料製作時之情
    況，尚查無違法不當及證明力明顯過低之瑕疵，亦認為以之
    作為證據應屬適當，故揆諸前開法律規定與說明，爰逕依刑
    事訴訟法第159條之5規定，認前揭證據資料均例外有證據能
    力。
貳、實體方面：
一、訊之被告乙○○對於其有於上開時間、地點，駕駛前述車牌
    號碼Q4-570號營業大貨車，與被害人余政瑋所騎乘之車牌號
    碼L3U-953號重型機車發生擦撞，造成被害人死亡之車禍事
    故，及其當時並未停車救護被害人或報警處理等事實，固均
    無爭執，惟矢口否認有何肇事逃逸犯行，辯稱：伊當時並不
    知道有與被害人之機車發生擦撞，事故發生當時伊係關車窗
    開冷氣聽收音機，並未聽到機車撞擊的聲響；本件擦撞係發
    生於該營業大貨車右側護欄處，與伊駕駛座距離甚遠，且該
    營業大貨車車體龐大，車身甚重，本件兩車之擦撞程度亦屬
    輕微，伊實無法察覺有擦撞事故之發生，係後來警察找到伊
    時，伊才知道有發生本件事故云云。經查：
(一)被告於上揭時、地，駕駛車牌號碼Q4-570號營業大貨車，與
    被害人所騎乘之車牌號碼L3U-953號重型機車發生擦撞，而
    肇生本件車禍事故等事實，業據證人申又仁於警詢、偵查中
    及原審審理時均證述明確，並有道路交通事故現場圖、道路
    交通事故調查報告表(一)、(二)、事故現場及車損照片數幀、監
    視器錄影翻拍照片數幀、臺北縣政府警察局現場勘察報告1
    份（含採證照片）等在卷可稽，且為被告所不爭執，自堪信
    屬實。又被害人余政瑋確因本件車禍事故，受有多處鈍挫傷
    、骨折、肝破裂出血等傷害，經送往亞東紀念醫院急救（到
    院時已無生命徵象），仍於94年11月5日下午4時15分許宣告
    急救無效死亡，此亦有亞東紀念醫院診斷證明書1紙在卷可
    按，並經臺灣板橋地方法院檢察署檢察官督同法醫師相驗屬
    實，製有勘驗筆錄、驗斷書、相驗屍體證明書等各1份，及
    法務部法醫研究所（94）醫鑑字第2006號鑑定書1份在卷可
    憑；是本件被告駕駛動力交通工具肇事致人於死之事實，自
    堪認定。
(二)依證人申又仁於警詢、偵查及原審均證稱：當時伊騎乘機車
    同向行駛於被害人機車後方約10公尺處，被害人似乎是想超
    越同向前方之大貨車，而自該大貨車右側超車，大約在該大
    貨車車身中間處時，被害人之機車突然失控彈起來再掉到地
    上，撞到的聲音很大聲，還有連續幾個尾音之聲音，伊上前
    去看倒地之被害人，被害人已經無意識，當時該大貨車車速
    並不快，且於事故發生後有減慢速度，伊原本以為該大貨車
    是要停車，結果該大貨車駕駛人並未停車查看，即駕車離開
    現場等語（見相驗卷第18頁至第20頁、偵查卷第23至第24頁
    、第81頁至第82頁、原審卷第201頁至第202頁反面），雖證
    人申又仁就被害人之機車究竟有無遭被告駕駛之大客車捲入
    及事故發生後被告究竟是減慢車速或完全停下大客車乙節前
    後證述不一，惟此項細節上未盡相符之處，尚與本案所關涉
    之重要情節不生影響，非可逕謂其前後所為與本案相關之證
    述有何矛盾之處，且審酌證人申又仁係騎乘機車於被害人後
    方而目睹事發經過之機車騎士，復為本案報案之人，更曾親
    身追趕肇事大貨車及協助警方確認肇事車輛，其確曾於本件
    事故發生時、地在場目睹事發經過，自無庸置疑；又證人申
    又仁本身僅為單純騎車途經事故發生地點之一般機車騎士，
    與被告或被害人間均無任何情誼、怨隙等關係，其就本件車
    禍事故之發生，立場上純屬客觀之第三人，無刻意偏頗、維
    護或誣陷任何一方之動機，其所證述情節亦未見有何渲染、
    誇大之情，是證人申又仁上開證述內容，自足堪信實。
(三)被告雖辯稱：事故發生當時，伊係關車窗開冷氣聽收音機，
    並未聽到機車撞擊的聲響云云。惟據證人申又仁上開證述情
    節，本件事故發生當時，被害人之機車係駛至被告所駕駛上
    開營業大貨車之車身中段位置，該機車因不明原因擦撞該營
    業大貨車，而失控朝空中彈起，再跌落地面；以被害人所騎
    乘者為重型機車，重量非輕，該機車於失控後整車身向上彈
    跳至空中，再墜落地面，參諸卷附現場車損及機車組件散落
    照片所示（見相驗卷第30至第32頁、第47至第54頁），該重
    型機車車頭背側之外殼已斷裂脫落，腳踏板處之車底板亦有
    斷裂之情形，可見該重型機車於彈跳、墜地之過程中所受之
    撞擊力道甚為強烈，則該重型機車於該彈跳、墜地之過程中
    所造成之聲響，必定甚為巨大，且墜地後至完全靜止間亦必
    仍有數次慣性作用之較小幅度彈跳，其間所造成之巨響顯非
    僅有一次，而機車彈跳、墜地所造成之聲響，較諸一般汽車
    駕駛人所鳴按之喇叭聲響，必屬有過之而無不及，縱認被告
    當時確有關車窗開冷氣及收聽收音機之行為，衡諸常情，絕
    不致造成其因而無法聽聞車外其他車輛所鳴按喇叭之結果，
    則被告對於前述機車彈跳、墜地所造成聲響，自無可能因關
    車窗開冷氣收聽收音機等行為而無從知悉。再衡諸被告係營
    業大貨車之司機，平日即以駕駛本件同類型之大貨車為業，
    自深知該類型之大貨車因車身較長、車寬較寬，行駛於道路
    上對於其他駕駛車輛之用路人具有較高之危險性，其於駕駛
    之際，必會特別注意週遭所發生之各種狀況，則被告對於此
    等自緊鄰之右後側車身處所傳來聲音巨大、連續數聲、且情
    形異常之聲響，當無可能渾然不知未予察覺，自不容其任意
    諉為不知情。又依證人申又仁之證述，被告所駕駛之營業大
    貨車於事發當時，速度不快，事故發生後尚有減速或停止之
    情，足見被告對於事故發生當時被害人機車彈跳、墜落所造
    成之聲響，亦不可能有因車輛已疾速駛離現場致無從察覺之
    理。況依被告職業駕駛人之注意程度，若聽聞巨響必會立即
    經由車前之右後視鏡觀察後方究發生何事，而觀諸卷附道路
    交通事故現場圖、事故現場照片所示（見相驗卷第9頁、第
    30頁、第37頁至第38頁），本件事故發生地點之前後，均為
    直線路段，並無彎路、路面減縮之情形，被告於事故發生後
    ，經由觀看右後視鏡，必可清楚看見被害人機車摔落地面、
    被害人倒臥地面之景象，則其必亦知悉其所駕駛之上開營業
    大貨車有與被害人機車發生事故之事實。而辯護人為被告辯
    稱：現場並無大量機車碎片，顯見被害人之機車應無彈跳至
    半空中再掉落地面之情形，及被告駕駛座在左側，距離右前
    方後照鏡甚遠，有後照鏡死角，無法察覺有事故發生云云，
    或純屬個人臆測之詞，或為事後卸責之詞，均無從據為有利
    被告之證據。
(四)又被告辯稱：本件擦撞係發生於該營業大貨車右側護欄處，
    與伊駕駛座距離甚遠，且該營業大貨車車體龐大，車身甚重
    ，本件兩車之擦撞程度亦屬輕微，伊實無法察覺有擦撞事故
    之發生云云；惟查，觀諸卷附上開營業大貨車因本件事故而
    於右側防捲入護欄所形成之擦痕照片（見相驗卷第58至第61
    頁），及臺北縣政府警察局現場勘察報告所附之採證照片（
    見相驗卷第154頁）所示，該營業大貨車因本件與被害人機
    車發生擦撞而於該護欄處所受之擦痕，僅有部分油漆移轉痕
    跡，並未導致該護欄變形、損壞之結果，固足認被害人之機
    車與被告上開營業大貨車發生擦撞時，其擦撞力道非屬強烈
    ；惟縱被告未因車身之擦撞而感受到與被害人機車發生擦撞
    事故之情，然其必已經由事故發生時之聲響及觀看後視鏡而
    得知上情，是被告此部分所辯，亦無足否定其於事故發生當
    時已知悉駕駛車輛肇事之事實，甚屬灼然。
(五)至被告於原審審理時，固另聲請傳喚證人即被告所受僱貨運
    公司之會計人員程薏珊（原名程小華）、證人即被告於肇事
    後駕駛該營業大貨車前往進行車輛保養之長源汽車股份有限
    公司（下稱長源公司）客戶接待人員林子雄，證明被告於本
    件事故發生前原即已預定駕車前往長源公司進行車輛之一般
    維修保養，且其於事故發生後依原先預定計畫前往長源公司
    保養車輛時，亦僅做一般之車輛例行性保養，並未刻意就本
    件營業大貨車之擦撞部位進行護欄更換、修繕等作業，欲證
    明被告於事故發生後並無任何刻意湮滅肇事跡證之行為，以
    推論被告並無肇事逃逸之犯意。惟查，本院認被告有上開肇
    事逃逸之行為，並非以被告於肇事後即前往長源公司進行該
    營業大貨車之維修保養乙節，為判斷之依據，是被告於本件
    事故發生後前往長源公司進行車輛維修保養，是否係依其原
    先預定之計畫而為者，自與本院上開認定不生何等影響；又
    本件被告所駕駛之營業大貨車與被害人之重型機車發生擦撞
    ，其擦撞力道尚非強烈，所造成之擦痕亦非嚴重，且被告係
    經由被害人機車彈跳、墜落地面所造成之聲響、及透過後視
    鏡之觀察而知悉本件事故之發生，此均詳前述，是於該營業
    大貨車車身擦痕非顯著、被告亦非必確知發生擦撞之部位究
    為何處之情形下，被告於事故發生後前往長源公司進行車輛
    維修保養時，縱未就擦撞部位特予更換、修繕，亦不足以反
    面推論其對於本件事故之發生並無所悉；尤其，被告於本件
    事故發生當時，固知悉有肇事之事實，然倘其自認對於事故
    之發生並無任何肇事責任，則其於離開現場後，並未刻意進
    行車輛零組件之更換、修繕，以防瓜田李下之嫌，此亦非不
    可想像之事。從而，證人程薏珊、林子雄等人上開於本院審
    理時所證述之情節，縱信屬實，亦無從執以為有利於被告之
    認定，併予敘明。
(六)另辯護人為被告辯稱：被告並非本件駕駛動力車輛之肇事者
    ，主觀上自無肇事逃逸之犯意云云，惟縱使被告對於肇事責
    任之歸屬有所爭執，然按刑法第185條之4駕駛動力交通工具
    肇事，致人死傷而逃逸罪，只須有駕駛動力交通工具肇事，
    致人死傷，未下車救護而逃逸之事實，罪即成立，不以肇事
    之發生須有過失責任為要件，最高法院著有89年度臺上字第
    7622號、93年度臺上字第5599號判決可資參照，被告既如前
    述知悉其已肇事，即應下車查看傷者，給予必要之救護，或
    報警處理，而其竟擅自駕車離去，當構成肇事逃逸犯行。雖
    被告所涉業務過失致人於死罪嫌，現仍由檢察官另案偵查中
    ，此有本院被告前案紀錄表1 份在卷可按，被告就本件事故
    發生有無過失責任，固尚未確定，然此無礙於被告本件肇事
    逃逸犯行之成立，是辯護人上開所辯，亦無足採。
(七)綜上所述，本件事證明確，被告肇事逃逸之犯行，堪以認定
    。
二、核被告所為，係犯刑法第185條之4駕駛動力交通工具肇事致
    人死亡而逃逸罪。原審適用刑法第2條第1項前段、第185 條
    之4，修正前刑法第41條第1項前段，修正前罰金罰鍰提高標
    準條例第2條，中華民國九十六年罪犯減刑條例第2條第1 項
    第3款、第7條、第9 條，審酌被告身為職業駕駛人，已知悉
    駕車與他人發生車禍事故，不思對被害人施以救護，猶採取
    肇事逃逸之方式規避，足徵其對於他人權益漠視、消極之心
    態，其行為對於被害人生命、身體及求償權之行使亦危害非
    輕，且被告犯後猶飾詞狡辯，未見悔意，亦未能與被害人家
    屬達成和解之犯後態度等一切情狀，量處有期徒刑8 月。且
    被告犯罪後，中華民國九十六年罪犯減刑條例業經總統於96
    年7月4日公布，並自同年月16日起生效施行，核本件被告之
    犯罪時間，係在96年4月24 日以前，合於該條例所列之減刑
    要件，應依該條例第2條第1項第3 款規定減其宣告刑二分之
    一。再關於有期徒刑易科罰金之折算標準，95年7月1日修正
    施行前之刑法第41條第1項前段原規定：「犯最重本刑為5年
    以下有期徒刑以下之刑之罪，而受6 個月以下有期徒刑或拘
    役之宣告，因身體、教育、職業、家庭之關係或其他正當事
    由，執行顯有困難者，得以1元以上3元以下折算1日，易科
    罰金」，而依當時有效之罰金罰鍰提高標準條例第2條（已
    於95年7月1日刪除生效）前段規定，就上開數額提高為100
    倍折算1日，亦即修正前刑法第41條第1項前段所規定之易科
    罰金折算標準，係以銀元100元至300元折算1 日，依現行法
    規所定貨幣單位折算新臺幣條例第2 條規定折算為新臺幣後
    ，即係以新臺幣300元至900元折算1 日；而修正後刑法第41
    條第1項前段則規定：「犯最重本刑為5年以下有期徒刑以下
    之刑之罪，而受6 個月以下有期徒刑或拘役之宣告者，得以
    新臺幣1,000元、2,000或3,000元折算1日，易科罰金」，亦
    即修正後刑法第41條第1 項前段所規定之易科罰金折算標準
    ，係以新臺幣1,000元、2,000元或3,000元折算1日；比較新
    舊法之結果，修正後之規定，並未較有利於被告，依刑法第
    2條第1項前段之規定，自應適用被告行為時即修正前刑法第
    41條第1項前段、修正前罰金罰鍰提高標準條例第2條規定，
    就被告減得之有期徒刑諭知易科罰金之折算標準。經核認事
    用法均無不合，量刑亦屬適當。被告上訴意旨猶執陳詞，否
    認犯行，為無理由；公訴人循告訴人之請求提起上訴，指摘
    原審量刑過輕云云，係就原審法院適法範圍裁量權之行使為
    爭執，然原審量刑已審酌被告之各種犯罪情狀，並無明顯失
    出，是公訴人之上訴亦無理由，均應予駁回。
據上論斷，應依刑事訴訟法第368條，判決如主文。
本案經檢察官侯寬仁到庭執行職務。
中    華    民    國    99    年    1     月    25    日
                  刑事第十五庭審判長法  官  吳昭瑩
                                    法  官  賴邦元
                                    法  官  蘇隆惠
以上正本證明與原本無異。
如不服本判決，應於收受送達後10日內向本院提出上訴書狀，其
未敘述上訴之理由者並得於提起上訴後10日內向本院補提理由書
（均須按他造當事人之人數附繕本）「切勿逕送上級法院」。
                                    書記官  楊妙恩
中    華    民    國    99    年    1     月    25    日
附錄本案論罪科刑法條全文
中華民國刑法第185條之4
（肇事遺棄罪）
駕駛動力交通工具肇事，致人死傷而逃逸者，處6月以上5年以下
有期徒刑。


司法院資訊處製作；財團法人民間司法改革基金會備份。
